臺灣高等法院刑事判決　　　　　　　　96年度上訴字第4275號
上　訴　人　臺灣板橋地方法院檢察署檢察官
被　　　告　甲○○
　　　　　　乙○○
上列上訴人因被告妨害自由案件，不服臺灣板橋地方法院95年度
訴字第494號，中華民國96年8月9日第一審判決（起訴案號：臺
灣板橋地方法院檢察署94年度偵字第16297號），提起上訴，本
院判決如下：
    主  文
上訴駁回。
    理  由
一、公訴意旨略以：
    被告二人共同基於妨害自由之犯意聯絡，於93年10月27日下
    午2時2分許，率同不詳姓名年籍之人至宏應公司，見丙○○
    駕車返回台北縣五股鄉○○○路110號宏應公司前，即以將
    車子圍住不讓其下車及離去之強暴方式，阻止告訴人下車離
    開，而剝奪丙○○之行動自由達數分鐘，丙○○見狀以電話
    向公司員工求救，方得於同日下午2時6分許，在公司員工陪
    伴下，返回公司。因認被告二人此部分所為涉有刑法第302
    條第1項之剝奪他人行動自由罪嫌。
二、按「犯罪事實應依證據認定之，無證據不得認定犯罪事實」
    、「不能證明被告犯罪者，應諭知無罪之判決」，刑事訴訟
    法第154條第2項、第301條第1項分別定有明文。申言之，犯
    罪事實之認定應憑證據，如未能發現相當證據，或證據不足
    以證明，自不能以推測或擬制之方法，作為裁判基礎（最高
    法院40年台上字第86號判例意旨參照）；且認定犯罪事實所
    憑之證據，雖不以直接證據為限，間接證據亦包括在內，然
    而無論直接證據或間接證據，其為訴訟上之證明，須於通常
    一般之人均不致有所懷疑，而得確信其為真實之程度者，始
    得據為有罪之認定，倘其證明尚未達到此一程度，而有合理
    之懷疑存在而無從使事實審法院得有罪之確信時，即應由法
    院為諭知被告無罪之判決（最高法院76年台上字第4986號判
    例意旨參照）。再者，檢察官對於起訴之犯罪事實，仍應負
    提出證據及說服之實質舉證責任。倘其所提出之證據，不足
    為被告有罪之積極證明，或其指出證明之方法，無從說服法
    院以形成被告有罪之心證，基於無罪推定之原則，自應為被
    告無罪判決之諭知（參照最高法院92年台上字第128號判例
    意旨）。
三、公訴意旨認被告二人涉有前揭犯行，係以：(1)告訴人丙○○
    於警詢、偵查中之證述；(2)93年10月27日監視錄影翻拍畫面
    36幀等證據資料，為其主要論斷之依據。訊據被告二人均堅
    決否認有何公訴人所指之犯行，被告甲○○辯稱：案發當日
    我並沒有包圍告訴人的車子，也沒有不讓他下車等語；被告
    乙○○則辯稱：案發當日我陪我父親去跟告訴人要錢，我們
    在告訴人公司外面等告訴人，告訴人與他太太一起開車回來
    ，告訴人的太太一下車就進去公司，告訴人看到我們，就在
    車內猶豫了一下，我覺得很奇怪，他為何不下車？而其父與
    討債公司所訂之契約，係要以合法之方法討債。再討債公司
    之人員到現場，並非被告二人囑該等人員至現場，僅係偶遇
    而已，且伊與父親二人既要討債，豈有不讓告訴人下車之理
    ，不下車何能談討債之事宜？事實上我們並沒有包圍他的車
    子，也沒有不讓他下車等語。
四、經查：
(一)、告訴人固於原審審理時證稱：93年10月27日被告甲○○與討
    債公司人員前後圍住我的車子，前面討債公司的人就說我車
    子不能動，不然我就是開車撞他們，我就害怕，趕快打電話
    到公司求救，後來公司員工及邱詩芸就到我車子旁邊開門，
    我才能夠下車等情（參見本院96年2月1日審判筆錄第8頁）
    ，惟此僅係告訴人單方面所言，然告訴人之告訴係以使被告
    二人受刑事訴追處罰為目的，其之陳述是否與事實相符，猶
    須調查其他證據以資審認，尚難僅憑告訴人之片面指述，即
    遽認被告二人確有告訴人所指剝奪行動自由之事實。
(二)、再者，縱認告訴人前揭所述乙節為真，然依告訴人所陳，被
    告甲○○等人雖有圍住告訴人之車子，且討債公司人員表示
    其車子不能動，不然就是開車撞他們等語，僅係阻止告訴人
    駕車離開，難認屬強制告訴人不能下車離去之言語或舉止。
    被告甲○○等人至多僅係圍在車輛旁邊，且阻止告訴人所駕
    車輛再為往前，惟告訴人是否不能依其自由意思任意離去（
    例如下車離開等），仍不無疑問，自無從遽認該當剝奪行動
    自由之犯行；至告訴人固然感到害怕而未下車離去，然此僅
    屬其主觀上之畏懼（蓋見對方人多勢眾之故），然尚不能僅
    以告訴人主觀上之畏懼，即認被告甲○○確有施以剝奪告訴
    人行動自由之客觀行為，此兩者間自不得劃上等號。況被告
    二人既係偕同前揭討債公司人員欲向告訴人討債，如渠等圍
    住告訴人之車輛，僅欲不讓告訴人下車，藉此剝奪其之行動
    自由，又如何能達成渠等討債之目的，蓋告訴人如不下車商
    談，豈能達成催討債務之目的，此種作法當無實益可言，更
    徵公訴意旨認被告二人有剝奪告訴人行動自由之犯行，猶有
    合理之懷疑。
(三)、原審於95年11月16日審理時復當庭勘驗案發當時之錄影光碟
    ，經播放觀覽結果，略認：因監視錄影畫面顯示之人、車影
    像較小且欠清晰又無聲音，無法看出被告二人等人有無不讓
    告訴人下車、不讓告訴人離去及有無施強暴行為之事實等情
    ，此有勘驗筆錄及擷取上開錄影畫面之附件在卷可按。再經
    本院於96年10月23日準備程序當庭勘驗扣案之監視器影像光
    碟勘驗結果：在該車的左側（以車頭之方向算），出現幾個
    人，且該車的前後各站壹個人，該車前後兩人站立的方向，
    似乎不讓該車開走，左側那幾個人不曉得他們的有無對車內
    的人講什麼話，或做什麼動作，另外該車的右側，有一女孩
    ，三次靠近之後，又跑走，之後該車有稍微往後開動一小小
    段距離，原來站立車前、車後的兩個人及其他現場的人皆隨
    即移往該車的左側，之後停沒多久，剛剛所述的那一女孩靠
    近車旁將一男子一起帶離車子，之後車子被開走，駛離畫面
    ，一共約有九個人，一起跑到路的另一側等事實。而被告二
    人坦承有在該車之左側，惟對於站於該車前方及後方之人，
    並非渠等要他們去的等語置辯。本院認：因畫面並無聲音，
    故不知站立該車前、後方之人，是否係被告二人囑該二人有
    此動作不明。再依被告甲○○與保誠應收帳款財務企業社（
    負責人尤國寶）所訂立之債務收取契約，第14條所載：本契
    約期間，甲方（即保誠企業社）所採用之催收作業一切依法
    辦理，不得違反相關法令規定，如因執行本契約所委任之事
    務而致使他人於損害者，應由甲方負責等語，有該契約附偵
    查卷98頁可考。再該企業社之負責人尤國寶於原審結證，其
    係保誠企業社之負責人，甲○○與保誠企業社所訂之契約係
    伊簽立，而就伊員工催討本件債務係伊交待員工去處理的（
    但有跟甲○○說何時要去），93年12月27日到場之前，我和
    員工都不知被告二人亦要到場，且伊亦無派員工與甲○○聯
    絡，而員工討債，係員工到場後自行決定方法等語。（見原
    審卷第305至308頁）。則依該出面討債企業社之負責人所證
    ，被告二人先前並無就如何討債與尤國寶商討，而到被告二
    人所稱之債務人丙○○（丙○○本身不承認其為甲○○之債
    務人）經營之公司前，該討債之人員亦不知被告二人會到，
    則討債人員當無所謂與被告二人聯繫如何催討債務亦明。再
    丙○○於案發當時開車至其經營之公司，係因當時公司前之
    停車位被其公司之客戶佔用，故丙○○之妻先下車，欲到公
    司內叫佔用其車位之客戶挪開車輛等情，亦據證人黃金秋於
    原審結證無訛。（見原審卷第371頁），再稽之證人即告訴
    人丙○○於原審所證，前面討債公司之人員就說我車子不能
    動，不然我就是開車撞他，我就害怕。…因為他們人這麼多
    ，且來鬧這麼多次，我怕下車會有危險等情。本院認：以丙
    ○○先是囑其妻黃金秋去找佔用車位之人，嗣又自行認為被
    告與討債之人多勢眾，下去會有危險而本身害怕才未下車，
    難認客觀上被告二人有使用何強暴或脅迫等非法之方法剝奪
    丙○○下車之行動自由；至於站在車前方之討債人員固有對
    丙○○稱，車子不能動。然討債人員是否與被告二人商討以
    此方法來達到討債之目的，尚有不明。以前開證人尤國寶所
    述，案發當日，係討債之人與被告二人在現場偶遇，而如何
    討債係其員工到現場自行決定，並無證據足以證明，被告二
    人與討債之人用此方法達到逼使妨害丙○○行動自由，進而
    得以討債之目的，則該討債人員令丙○○車子不能動等語，
    或有涉犯強制罪嫌，惟難認該二人之犯意與被告有何聯繫之
    情，而得強令被告二人負責。
(四)、再就本院勘驗丙○○所停置之車輛之左前座車門，丙○○亦
    無打開車門欲下車之動作，或被告二人堵住車門不讓丙○○
    下車之動作，亦徵丙○○所證，因其主觀認知，怕被告人數
    眾多而不敢下車為真正等情。且以原審勘驗丙○○車輛停在
    該處迄該車被其員工開走，自14時零1分20秒起至14時零6分
    40秒，前後亦僅近5分半鐘，（見原審勘驗筆錄，原審卷第
    249 頁）以丙○○之妻先下車找佔用車位之人等情觀之，丙
    ○○在當時亦非要速即下車，勢必待該佔用車位之人到場挪
    開車輛，丙○○始能停好車輛下車，則主觀上丙○○在車內
    亦有其本身之事由，故在車內延遲5分多鐘下車，在告訴人
    主觀上亦難認被告二人有剝奪其行動自由之情。
(五)、而公訴人上訴所指，黃金秋於原審所證，其因聽到公司小姐
    之電話，說老闆的車被人家圍住…伊出去，就看到我們車子
    之前面有男子站著、後面也有男子站著，駕駛座那邊有被告
    二人等圍在那邊。核與丙○○所證，其打電話給公司員工，
    說甲○○一群人圍住其車，請他們出來看我，不然伊不敢下
    車。暨邱詩芸所證，其接到父親丙○○電話，說他被甲○○
    他們圍住車子…我衝至門口看到車子前後左右都有人圍住，
    我還聽到圍車的人說，你車不准動等語。則公訴人以被告夥
    同討債人員共8人圍住丙○○之車輛，最後由丙○○之公司
    人員陪同之下，丙○○始敢下車云云，惟就被告二人與討債
    公司人員圍住丙○○停置之車輛，公訴人並未能舉證，該8
    人間互有犯意之聯絡，實難以僅有客觀之事實，即率斷被告
    二人之犯行。則被告二人究竟有無剝奪告訴人之行動自由，
    仍甚有疑義。
五、綜上所述，本件依客觀情形所示，告訴人係要回公司準備停
    車，並非要開車準備離去，告訴人之妻且應已先下車並未遭
    到任何攔阻，此外並無其他種種證據足證被告有不准告訴人
    下車子動機，況且本案告訴人也是順利下車進入公司，準此
    ，被告二人是否確有剝奪告訴人之行動自由，尚無足夠之證
    據予以證明，本院認為仍存有合理之懷疑，猶未到達確信其
    為真實之程度，自不能遽認被告二人確有此部分被訴犯行。
    此外，檢察官復未提出其他積極證據，以資證明被告二人確
    有其所指之剝奪行動自由犯行，揆諸首揭法律規定與說明，
    既無足夠證據確信公訴意旨之指述為真實，不能證明被告二
    人犯罪，則原法院為被告二人此部分無罪判決之諭知，即無
    不合。公訴人執前開之事由據以上訴，核無足取，其上訴應
    予駁回。
據上論斷，應依刑事訴訟法第368條，判決如主文。
本案經檢察官羅榮乾到庭執行職務。
中　　華　　民　　國　　96　　年　　11　　月　　29　　日
 　　　      　　 刑事第十四庭   審判長法　官　 陳志洋
                                       法　官　 蔡聰明
                                       法　官　 林秀鳳
以上正本證明與原本無異。
如不服本判決，應於收受送達後十日內向本院提出上訴書狀，其
未敘述上訴之理由者並得於提起上訴後十日內向本院補提理由書
（均須按他造當事人之人數附繕本）。
                                       書記官   高士童
中　　華　　民　　國　　96　　年　　11　　月　　29　　日
